臺灣澎湖地方法院民事判決
110年度訴字第111號
原      告  洪國雄  
訴訟代理人  蕭琪男律師
被      告  高伶喜  
            （即傅高伶喜）
            陳財增  
            王惠玉  
上列當事人間請求塗銷抵押權設定登記事件，經本院於民國111
年10月21日言詞辯論終結，判決如下：
    主　文
被告高伶喜應塗銷如附表一所示抵押權設定登記。
被告陳財增應塗銷如附表二編號1所示抵押權設定登記。
被告王惠玉應塗銷如附表二編號2所示抵押權設定登記。
訴訟費用由被告負擔。
    事實及理由
壹、程序部分：
    被告陳財增、王惠玉未於言詞辯論期日到場，核無民事訴訟
    法第386條所列各款情形，爰依原告之聲請，由其一造辯論
    而為判決。
貳、實體部分：
一、原告主張：
　㈠原告於民國89年10月1日繼承其父洪○水所有坐落澎湖縣○○鄉○
    ○○段0000地號、○○○段138地號土地（應有部分均各2分之1，
    下分別稱系爭1162、138地號土地、合稱系爭土地），始知
    系爭1162地號土地設定如附表一、系爭138地號土地設定如
    附表二編號1至2所示抵押權（下合稱系爭抵押權）。惟系爭
    抵押權所擔保債權均已罹於15年消滅時效，且系爭抵押權均
    因5年除斥期間之經過而消滅，為系爭土地所有權之圓滿行
    使，請求被告分別塗銷系爭抵押權設定登記等情。爰依民法
    第767條第1項中段，聲明：如主文第1至3項所示。
二、被告則以：
　㈠被告高伶喜：當初伊借款新臺幣（下同）120萬元予原告之父
    洪○水，因此取得系爭1162地號土地之抵押權。伊先前有試
    圖聯絡洪○水，但沒有聯絡上，也沒有做其他處理，伊不了
    解時效規定，然伊認為原告繼承洪○水之遺產後，應清償上
    開120萬元借款等語置辯。並聲明：原告之訴駁回。
　㈡陳財增、王惠玉未於言詞辯論期日到場，亦未提出書狀作何
    聲明或陳述。　　
三、原告及高伶喜不爭執事項：
　㈠洪○水為原告之父。
　㈡系爭土地原為訴外人洪○元、洪○水共有，應有部分均各2分之
    1。
　㈢洪○水於85年5月24日提供系爭1162地號土地，設定如附表一
    所示抵押權予高伶喜（原名：傅高伶喜）。
　㈣洪○水於85年5月15日提供系爭138地號土地，設定如附表二編
    號1所示抵押權予陳財增。
　㈤洪○水於85年7月2日提供系爭138地號土地，設定如附表二編
    號2所示抵押權予王惠玉。
　㈥洪○水於89年10月1日死亡後，原告於89年11月7日以繼承為原
    因，登記為系爭土地之共有人，應有部分均各2分之1。
四、得心證之理由：
　㈠按請求權，因15年間不行使而消滅；消滅時效，自請求權可
    行使時起算，民法第125條本文、第128條前段分別定有明文
    。次按以抵押權擔保之請求權雖經時效消滅，債權人仍得就
    其抵押物取償，固為民法第145條第1項所明定，惟抵押權人
    於消滅時效完成後，如長期不實行其抵押權，不免將使權利
    狀態永不確定，有害於抵押人之利益，為維持社會交易秩序
    ，故民法第880條規定：以抵押權擔保之債權，其請求權已
    因時效而消滅，如抵押權人於消滅時效完成後，5年間不實
    行其抵押權者，其抵押權消滅（最高法院87年度台上字第96
    9號裁判要旨參照）。而所有人對於妨害其所有權者，得請
    求除去之，民法第767條第1項中段定有明文。又按所有人排
    除侵害請求權，為物權，有對世之效力；抵押權之設定登記
    及抵押權內容變更之登記，既屬抵押人與抵押權人雙方合意
    而經登記始得成立生效之行為，倘抵押權業已消滅，仍未為
    抵押權登記之塗銷時，則所有人自得基於所有人之排除侵害
    請求權訴請排除之（最高法院96年度台上字第859號判決意
    旨參照）。
　㈡經查，系爭土地設定系爭抵押權乙節，有系爭土地第一類謄
    本、澎湖縣澎湖地政事務所111年3月22日澎地所登字第0000
    000000號函暨所附系爭抵押權設定登記相關資料在卷（見本
    院卷第47至58、185至210頁）可憑，且為原告及高伶喜所不
    爭執，堪予認定。則被告對於系爭抵押權所擔保之債權請求
    權，其時效依民法第125條規定，分別自如附表一、二所示
    清償日期即85年8月21日、86年1月1日、及存續期間末日即8
    5年8月13日（陳財增未到庭或提出書狀表示有何另以契約約
    定清償日期之情）起算，迄原告於110年10月4日提起本件訴
    訟止（見本院卷第17頁起訴狀收文章戳），相隔已達20餘年
    ，而參諸高伶喜到庭未主張或舉證其曾行使債權請求權或實
    行抵押權；暨其餘被告均未到庭或提出書狀陳稱行使債權請
    求權或實行抵押權等情相互以觀，足見被告均未於時效消滅
    前行使系爭抵押權所擔保債權之請求權，亦未於時效完成後
    5年間實行系爭抵押權，依上說明，系爭抵押權均因擔保債
    權請求權時效消滅及除斥期間經過，而均歸於消滅。
  ㈢末按所有人對於妨害其所有權者，得請求除去之，民法第767
    條第1項中段定有明文。本件系爭抵押權均因債權請求權時
    效消滅及5年除斥期間經過而消滅，而被告迄未分別塗銷系
    爭抵押權設定登記，足認已妨害原告就系爭土地所有權之圓
    滿行使。從而，原告依民法第767條第1項中段規定，請求被
    告分別塗銷系爭抵押權設定登記，自屬有據。　　　　
五、綜上所述，本件系爭抵押權所擔保之債權請求權均已罹於時
    效而消滅，又系爭抵押權亦因5年除斥期間經過而消滅，則
    原告依民法第767條第1項中段規定，請求被告分別塗銷如附
    表一、附表二編號1至2所示抵押權登記，均有理由，應予准
    許。　
六、本件事證已臻明確，兩造所提其餘攻擊防禦方法及舉證，與
    判決結果不生影響，爰不一一論述，附此敘明。
七、訴訟費用負擔之依據：民事訴訟法第78條、第85條第1項前
    段。　　
中　　華　　民　　國　　111 　年　 11　 　月　　11　　日
                  民事庭  審判長法  官  李昭彥
　　　　　　　　　
                                法　官  陳順輝
　　　　　　　　　　　　　　　　
                                法　官　王偉為
以上正本係照原本作成。
如不服本判決，應於收受送達後20日內向本院提出上訴狀並表明
上訴理由，如於本判決宣示後送達前提起上訴者，應於判決送達
後20日內補提上訴理由書（須附繕本）。如委任律師提起上訴者
，應一併繳納上訴審裁判費。
中　　華　　民　　國　　111 　年　 11 　　月　　11　　日
                                書記官　莊心羽
附表一：
抵押土地坐落：澎湖縣○○鄉○○○段0000地號土地（權利範圍2分之1）        收件字號 登　　記 抵押權人 債務人及義務人 登記日期 登記原因 擔保債權金額（新臺幣） 債權額比例 存續期間 清償日期 澎地字第000000號 傅高伶喜 洪○水 85年5月24日設定 120萬元 1分之1 85年5月21日起至85年8月21日 85年8月21日 

附表二：
抵押土地坐落：澎湖縣○○鄉○○○段000地號土地（權利範圍2分之1）         編號 收件字號 登　　記 抵押權人 債務人及義務人 登記日期 登記原因 擔保債權金額（新臺幣） 債權額比例 存續期間 清償日期 １ 澎地字第000000號 陳財增 洪○水 85年5月15日設定 120萬元 1分之1 85年5月13日起至85年8月13日 依照各個契約約定 ２ 澎地字第000000號 王惠玉 洪○水 85年7月2日設定 120萬元 1分之1 85年7月1日起至86年1月1日 86年1月1日